【裁判字號】    97,訴,1512
【裁判日期】    990204
【裁判案由】    履行契約
【裁判全文】
臺灣高雄地方法院民事判決              97年度訴字第1512號
原      告  甲○○即乙○○之.
            庚○○即乙○○之.
            丁○○即乙○○之.
            丙○○即乙○○之.
            戊○○即乙○○之.
上五人共同
訴訟代理人  陳建誌律師
            王叡齡律師
被      告  己○○○
訴訟代理人  吳剛魁律師
            黃榮坤律師
上列當事人間請求履行契約事件，本院民國99年1月21日言詞辯
論終結，判決如下：
    主  文
被告應給付原告新臺幣肆佰貳拾伍萬貳仟肆佰肆拾元，及自民
國九十七年二月十六日起至清償日止，按年息百分之五計算之利
息。
原告其餘之訴駁回。
訴訟費用由被告負擔十分之九，餘由原告連帶負擔。
本判決第一項於原告以新台幣壹佰肆拾萬元供擔保後，得假執行
。但被告以新台幣肆佰貳拾伍萬貳仟肆佰肆拾元為原告預供擔
保，得免為假執行。
原告其餘假執行之聲請駁回。
    事實及理由
壹、程序部分：
一、按當事人死亡者，應由繼承人、遺產管理人或其他依法令應
    續行訴訟之人承受訴訟，民事訴訟法第168 條定有明文。查
    原告乙○○前於民國97年7 月20日死亡，嗣經其繼承人即配
    偶侯照娟、子女庚○○、丁○○、丙○○及張月華等5 人依
    法承受訴訟（見本院一卷第190 頁至第191 頁），經核與上
    揭條文規定相符，應予准許。
貳、實體部分：
一、原告起訴主張：原告之被繼承人乙○○與訴外人即被告之配
    偶張凱榮於58年間共同出資購買坐落在高雄縣大寮鄉○○○
    段4040地號土地（下稱系爭土地），惟礙於當時之法令，信
    託登記於被告名下，此有被告及張凱榮於77年9 月30日出具
    之承諾書（下稱系爭承諾書）為證，該承諾書並經本院公證
    處以77年度認字第7731號認證在案。高雄縣政府於96年間為
    辦理捷運橘線大寮機廠聯外排水改善工程而徵收分割自系爭
    土地之同段4040-2地號、面積399 平方公尺之土地（以下簡
    稱4040-2地號土地），依法應發給補償費（含地上物）新台
    幣（下同）9,530,466 元，扣除地上物補償費135,611 元後
    ，4040-2地號土地之補償費為9,394,855 元，已經被告領取
    ，4040-2地號土地既經徵收，原告與被告間就4040-2地號土
    地之信託登記關係即已終結，原告自得請求徵收補償費之半
    數即4,697,427 元，且未罹於時效。又被告雖為抵銷之抗辯
    ，惟原告早已給付系爭土地之出資款予被告；且系爭土地出
    租予訴外人華菱汽車股份有限公司（下稱華菱汽車公司）、
    順益汽車股份有限公司（下稱順益汽車公司）所剩之約100
    坪土地，僅有其中占地30、40坪之住宅為兩造之住所，嗣因
    被告搬走，乃由原告獨自使用，原告亦無將住宅擴建之情，
    即無不當得利情事；另乙○○於74年間計向合作金庫商業銀
    行（下稱合作金庫）鳳山分行借款1,900,000 元（下稱系爭
    借款），並由被告擔任連帶保證人，因所借得資金實係由乙○○及被告之配偶張凱榮共同使用，方有被告所稱單月由其
    繳納借款本息之情，故就被告提出附表所示系爭借款之繳款
    存根聯乙節，原告固不爭執附表所示借款本息係由被告繳納
    ，惟被告應先舉證係基於何種約定代墊附表所示借款本息，
    且因被告未提出全部繳款存根聯為憑，被告稱每逢單月即有
    代墊系爭借款本息，亦非真實；又原告亦無向歐客建設開發
    股份有限公司（下稱歐客公司）收取權利金3,000,000 元之
    行為；再者，被告抗辯得予抵銷之上開債權請求權均已罹於
    時效而消滅。爰依兩造間信託登記契約之法律關係，提起本
    件訴訟。並聲明：(一)被告應給付原告4,697, 427元，及自起
    訴狀繕本送達之翌日起至清償日止，按年利率百分之5 計算
    之利息；(二)願供擔保，請准宣告假執行。
二、被告則以：系爭承諾書及認證書上之「己○○○」簽名非被
    告所為，系爭土地實際上係張凱榮於58年間出資購買，乙○○並無一半之所有權，原告自不得請求被告給付4040-2地號
    土地補償費之半數金額。又縱認系爭土地為乙○○與張凱榮
    共同出資購買，原告之分割移轉登記請求權已罹於時效，亦
    不得向被告請求補償費。又縱認原告得請求半數之補償費，
    因張凱榮死亡後，其繼承人即張慶齡、張資源、張儷馨、張
    葆芳、張裕貞將所繼承張凱榮就高雄市○○區○○路127 號
    之大同鐵工廠舊址之地上使用權售予歐克公司而應取得之權
    利金1,000,000 元以及登記在被告名下之系爭土地之一切權
    利讓與被告，被告自得依序以下列對原告之債權行使抵銷權
    ：(一)乙○○於58年間並未給付購買系爭土地應分擔之出資額
    150,000 元予張凱榮，該筆款項依物價波動等指數計算，相
    當於目前之846,000 元；(二)乙○○於66年、67年左右曾讓售
    位於高雄市○○區○○路127 號大同鐵工廠舊址之地上使用
    權予歐克公司，收取權利金3,000,000 元，該權利金應由乙○○、張文榮、張凱榮兄弟3 人均分，扣除稅款後，乙○○
    、張文榮及張凱榮應各得90幾萬元，惟乙○○並未將之給付
    予張凱榮，如以68年之900,000 元換算目前幣值約3,807,00
    0 元，爰以此金額抵銷之；(三)被告於84年至89年間，曾為乙○○積欠之系爭借款代墊如附表編號1 至21所示本息258,12
    6 元，並自90年1 月至96年底止，每逢單月（偶爾延至雙月
    之月初）代墊系爭借款之本息約17,200元，有附表編號22至
    31 所 示繳款存根為證，此期間代墊金額計約722,400 元【
    計算式：17,200×6 ×（96－90＋1 ）＝722,400 】，合計
    被告為乙○○代墊系爭借款本息980,526 元，自得互為抵銷
    ；(四)原告自87年10月起即擅自占用系爭土地出租予華菱汽車
    公司、順益汽車公司後所尚剩餘之土地約100 坪，興建房屋
    及占用空地作為其住居及庭院等使用，如認原告就系爭土地
    有2 分之1 所有權，以系爭土地出租予華菱汽車公司、順益
    汽車公司之面積為400 坪、每月租金為150,000 元之標準計
    算，原告擅自占用系爭土地100 坪每月受有相當於租金之不
    當得利為18,750元【計算式：150,000 元÷400 坪×100 坪
    ＝37,5 00 元，】，則自87年10月起至98年12月止，原告至
    少即有受2,606,250 元之不當得利【計算式：18,750×（3
    ＋13×12）＝2,606,250 】等語，資為抗辯，並聲明：(一)原
    告之訴駁回；(二)如受不利判決，願供擔保，請准宣告免為假
    執行。
三、本件兩造不爭執事項及爭點：
(一)、不爭執事項：
 1、系爭土地於58年8 月19日以買賣為原因登記為被告所有。40
    40-2地號土地於95年8 月21日自系爭土地分割出來，面積為
    399 平方公尺。高雄縣政府於96年間為辦理捷運橘線大寮機
    廠聯外排水改善工程而徵收4040-2地號土地，總徵收補償費
    （含地上物）為9,530,466 元，扣除地上物補費償135,611
    元（目前存放於高雄縣政府之保管專戶）後，4040-2地號土
    地之補償費為9,394,855 元，且已經被告領取。此有高雄縣
    政府96年10月12日府地權字第0960234860號公告、96年10月
    12日府地權字第0960234860A 號函、地價改算通知書、高雄
    市政府興辦高雄捷運橘線大寮機廠聯外排水改善工程（山仔
    頂溝用地）工程土地歸戶清冊、建築改良物補償費清冊、農
    作改良物補償費清冊、保管通知書、系爭土地及4040-2地號
    土地登記謄本、土地登記簿、異動索引資料附卷足稽（見本
    院卷第16頁至第21頁、第198 頁、第288 頁、第290 頁、第
    293 頁至第296 頁、第298 頁）。
 2、系爭承諾書日期為77年9 月30日，內容載明系爭土地為張凱
    榮及乙○○共同出資購買，以被告名義辦理信託登記，乙○○對系爭土地有2 分之1 所有權，其上有張凱榮及被告之簽
    名及印文，該承諾書並經本院以77年度認字第7731號為認證
    ，該認證書（下稱系爭認證書）上載明請求人為張凱榮及被
    告。此有系爭承諾書、認證書在卷可憑（本院卷第8 頁、第
    9 頁）
(二)、爭點：
 1、系爭承諾書及認證書上被告之簽名是否為真正？系爭認證書
    是否符合法定要件而具有認證的效力？乙○○與被告間就系
    爭土地是否有信託登記關係存在？原告是否繼受乙○○之權
    利而就系爭土地有2 分之1 之所有權？原告向被告請求給付
    4040-2地號土地補償費之半數，是否有據？
 2、被告所為下列抵銷抗辯是否有理由？（含下列債權是否存在
    及其請求權是否已罹於時效？如已罹於時效，是否仍得與原
    告之本件債權抵銷？）
 (1) 原告尚未給付系爭土地出資款150,000元。
 (2) 原告曾於66、67年間將大同鐵工廠舊址之地上使用權讓與歐
    克公司並收取權利金，被告得依侵權行為及不當得利之法律
    關係請求被告返還其中900, 000元權利金。
 (3) 被告有為乙○○代墊系爭借款本息980,526 元，得依委任或
    無因管理之法律關係請求原告償還。
 (4) 原告無權占用系爭土地達100 坪，自87年10月起至98年12月
    止共計受有相當租金之不當得利2,606,250元。
四、茲就上開爭點，析述本院得心證之理由如下：
(一)、系爭承諾書及認證書上被告之簽名是否為真正？系爭認證書
    是否符合法定要件而具有認證的效力？乙○○與被告間就系
    爭土地是否有信託登記關係存在？原告是否繼受乙○○之權
    利而就系爭土地有2 分之1 之所有權？原告向被告請求給付
    4040-2地號土地補償費之半數，是否有據？
 1、被告雖抗辯系爭承諾書、認證書上之簽名與被告於89年12月
    14日擔任乙○○向合作金庫借款之保證人所為簽名字跡不符
    ，並提出乙○○89年12月14日向合作金庫借款之借據乙紙為
    憑（見本院一卷第47頁），否認系爭承諾書、認證書為被告
    所簽立。惟參酌證人即合作金庫鳳山分行行員壬○○於本院
    證稱：乙○○何時開始向合作金庫鳳山分行借款的時間我沒
    有查資料，現在無法回答，但是他最後1 筆借款是89年12月
    左右，合作金庫一開始貸款的時候本人要簽授信約定書，之
    後的借據我們只核對印章，所以之後的借據是否為本人親簽
    無法確認等語明確（見本院二卷第48頁、第49頁），而被告
    於76年間至80年間即有擔任乙○○向合作金庫借款之連帶保
    證人，此有合作金庫借據數紙在卷可稽（見本院一卷第86頁
    至第95頁），可見被告並非於89年12月間方初次擔任乙○○
    借款之保證人，依證人壬○○之證詞，被告所提乙○○89年
    12月14日向合作金庫借款之借據，其上被告擔任保證人之立
    約人對保欄位無須由被告本人簽名，只須其印文與留存於該
    行之印鑑相符即可，是被告提出乙○○89年12月14日借據上
    被告之簽名為據，尚無法證明系爭承諾書、認證書並非由被
    告本人所親簽。
 2、按「當事人或其他關係人，得請求公證人就關於其他涉及私
    權之法律行為，作成公證書或認證私證書。」、「公證人作
    成之文書，非具備本法及其他法律所定之要件，不生公證效
    力。」、「公證人認證私證書，應使當事人當面於證書簽名
    ，或承認為其簽名，並於證書內記明其事由。認證私證書之
    繕本，應與原本對照相符，並於繕本內記明其事由。私證書
    有增刪、塗改、損壞或形式上顯有可疑之點者，應記明於認
    證書內。」、「認證書應記載左列各款事項，由公證人及在
    場人簽名並蓋公證處圖記：一、認證書之字號。二、私證書
    經當事人於公證人之前簽名，或承認為其簽名。三、第27條
    第3 款、第4 款、第6 款及第7 款所定之事項。四、認證之
    年、月、日及處所。前項認證書，應連綴於私證書，由公證
    人及在場人加蓋騎縫章。第30條第3 項後段之規定，於第1
    項在場人及前條第1 項當事人不能簽名者準用之。第17條至
    第25條、第28條、第29條及第30條第4 項之規定，於認證私
    證書準用之。」88年4 月21日修正前布前之公證法第4 條第
    6 款、第10條、第46條、第47條分別定有明文。查系爭承諾
    書日期為77年9 月30日，內容載明系爭土地為張凱榮及乙○○共同出資購買，購買之初係以被告名義辦理信託登記，乙○○對系爭土地有2 分之1 所有權，其上有張凱榮及被告之
    簽名及印文，該承諾書並經本院以77年度認字第7731號為認
    證，該認證書（下稱系爭認證書）上載明請求人為張凱榮及
    被告，並有張凱榮及被告之簽名及印文，此有系爭承諾書、
    認證書在卷可憑（本院卷第8 頁、第9 頁），且為兩造所不
    爭執，堪信為真。被告雖否認系爭承諾書及認證書係其本人
    所簽立，惟查，系爭證認書已載明：「後附之私證書，經到
    場人承認為本人蓋章並提出身分證明文件，證明為到場人本
    人，爰依公證法第4 條第6 款之規定，予以認證。（詢據請
    求人稱，瞭解私證書之內容）。」等語，且系爭認證書確有
    依當時公證法第47條規定記載，並有公證人、請求人之簽名
    及蓋印公證處圖記，後附系爭承諾書正本及系爭土地之所有
    權狀影本，核與當時公證法規定之公證書形式要件相符等情
    ，業經本院調取本院77年度認字第7731號認證案件卷宗核閱
    屬實；又證人即公證人辛○○證稱：系爭認證書是我所承辦
    ，當時我在本院擔任公證人，依據認證書所載，都是由請求
    人親自到場並簽名蓋章，我必須依規定核對身分證或駕照確
    認為請求人本人，所以我可以確認系爭承諾書請求認證案件
    是本人到場。本件請求人提出承諾書請求認證，我會先針對
    承諾書的內容是否違反法令為審核，本件我認為該承諾書內
    容沒有違法，所以我就依當事人請求辦理認證，雙方是否有
    如承諾書的法律關係存在，不是我身為公證人能夠介入的，
    本件確實是符合當時公證法的規定而辦理認證。認證後認證
    書就是公文書，承諾書也是認證書的一部分，具有形式上真
    正的效力，該承諾書就是確實是張凱榮與被告立書承諾，並
    親自到場請求認證，至於實質上關係如何，就不是公證人可
    以過問的問題等語明確（見本院一卷第154 頁至第155 頁）
    ，證人辛○○既到庭證稱系爭承諾書確係由被告及張凱榮本
    人到場請求認證，被告辯稱系爭承諾書及認證書並非由被告
    本人簽名，顯不可採，且證人辛○○陳稱其辦理認證確實符
    合當時公證法及其他法律規定之要件，亦與本院前揭審核結
    果無違，足認系爭承諾書之認證已生認證效力。是以，系爭
    承諾書確係由被告本人所簽立，且被告確係瞭解系爭承諾書
    之文義內容，並親自請求公證人為認證，即堪認定。被告既
    立具系爭承諾書表明系爭土地係由乙○○與張凱榮共同出資
    購買，購買之初係以被告名義辦理信託登記，故乙○○對系
    爭土地之所有權有2 分之1 之權利等語，參以系爭土地曾於
    87年10月10日起至92年10月9 日止，出租予華菱汽車公司，
    其租金每月150,000 元，由被告及乙○○各收取一半即75,0
    00元，有華菱汽車公司租賃契約書及所附收款明細一覽表在
    卷可參（見本院一卷第10頁至第12頁），又系爭土地另於93
    年10月10日起至98年10月9 日止出租予順益汽車公司，出租
    人為乙○○及被告，每月租金150,000 元，順益汽車公司應
    開立2 張期票給付之，有順益汽車公司租賃契約書附卷足稽
    （見本院一卷第13頁至第15頁），顯見被告與乙○○有共同
    出租系爭土地並各自收取1 半租金之事實，被告復未提出其
    他足資證明系爭承諾書之記載與實情不符之反證，據上等情
    ，自堪認定原告主張就系爭土地有2 分之1 之所有權乙事，
    確實屬情，則自系爭土地分割出之4040-2地號土地，原告自
    有2 分之1 之所有權，要無疑義。
 3、信託法於85年1 月26日公布前，民法雖無關於信託行為之規
    定，然因私法上法律行為而成立之法律關係，非以民法有明
    文規定者為限，苟法律行為之內容不違反強行規定或公序良
    俗，即應賦予法律上之效力。斯時實務上認為信託行為，係
    指委託人授與受託人超過經濟目的之權利，而僅許可其於經
    濟目的範圍內行使權利之法律行為而言（最高法院92年度台
    上字第2411號判決參照）。是信託法雖於85年1 月26日始公
    布施行，但信託法之規定，對於在該法施行前成立之信託行
    為，仍不妨以之為法理而予以適用。而按，信託關係，因信
    託行為所定事由發生，或信託目的已完成或不能完成而消滅
    ，為信託法第62條所明定。乙○○於58年間與張凱榮合資購
    買系爭土地時，將其就系爭土地2 分之1 所有權信託登記於
    被告名下，原告就4040-2地號土地有2 分之1 所有權，業經
    本院認定屬實如前，而4040-2地號土地於97年1 月3 日經徵
    收而移轉登記為高雄市政府所有，有4040-2地號土地登記謄
    本在卷可稽（見本院一卷第290 頁），足認自97年1 月3 日
    起原告即無將4040-2地號土地信託登記予被告之必要，兩造
    間就4040-2地號土地之信託目的已屬完成，類推適用信託法
    第62條規定之法理，其信託關係於97年1 月3 日即因此當然
    消滅，可堪認定。又請求權，因15年間不行使而消滅；消滅
    時效，自請求權可行使時起算，民法第12 5條前段、第128
    條前段分別定有明文。又所謂請求權可行使時，乃指權利人
    得行使請求權之狀態而言，至於義務人實際上能否為給付，
    則非所問（最高法院63年台上字第1885號判例意旨參照）。
    乙○○與被告間就4040-2地號土地之信託登記關係於97年1
    月3 日消滅，乙○○自斯時起方可請求被告返還補償金，依
    前揭法律規定及判例意旨，其請求權時效應自97年1 月3 日
    起算，即無請求權罹於時效之問題，被告抗辯原告辦理分割
    移轉登記請求已罹於時效，故不得請求補償費，顯不可採，
    是原告請求被告返還所受領4040-2地號土地徵收補償金之半
    數即4,697,427 元，洵屬有據。
(二)、被告所為下列抵銷抗辯是否有理由？
 1、被告抗辯原告於58年間共同購買系爭土地時並未給付出資款
    150,000 元，折算目前幣值為846,000 元，惟經原告否認之
    。查系爭土地係於58年8 月19日以買賣為原因登記於被告名
    下，有系爭土地登記謄本、土地登記簿在卷可稽（見本院一
    卷第288 頁、第293 頁至第295 頁），而系爭承諾書係於77
    年9 月30日方由被告與張凱榮共同簽立並請求認證，倘乙○○於合資購買系爭土地時並未依約出資，張凱榮與被告應無
    可能出具系爭承諾書，並載明系爭土地「確係立承諾書人張
    凱榮與乙○○共同出資購買，購買之初係以立承諾書人己○○○名義辦理信託登記，故乙○○對該土地之所有權有2 分
    之1 之權利」等語，是以，被告抗辯原告並未給付購買系爭
    土地之出資款150,000 元，顯不可採。
 2、被告雖抗辯乙○○於66年、67年間將位在高雄市○○區○○
    路127 號大同鐵工廠舊址之地上使用權讓與歐克公司，因而
    收取權利金3,000,000 元，扣除稅款後，張凱榮應得90幾萬
    元，因乙○○於66年、67年左右即應給張凱榮900,000 元權
    利金，故以900,000 元自68年起計，該幣值於98年12月底至
    少應相當於387,000 元，爰就原告得請求給付之範圍內行使
    抵銷權等語。按債之請求權雖經時效而消滅，如在時效未完
    成前，其債權已適於抵銷者，亦得為抵銷，民法第337 條定
    有明文。姑不論被告抗辯乙○○應給付自毆克公司收取之權
    利金900,000 元予張凱榮乙事是否屬實，依被告之抗辯，乙○○於66年、67年間即應給付該900,000 元權利金予張凱榮
    ，張凱榮就該權利金之請求權時效依民法第125 條規定為15
    年，其請求權至遲於82年間即已罹於時效，此際原告本件所
    主張之補償金請求權尚未發生，則縱使張凱榮原得對乙○○
    請求900,000 元之權利金，被告亦無從以上開已罹於時效之
    權利金債權抵銷原告本件主張之補償金。
 3、又查，依被告所提附表編號1 至21所示繳納存根聯所載，其
    借款帳號為0000000000000 號，借款人為乙○○，借款金額
    為1,600,000 元，被告並自承其擔任此筆借款之連帶保證人
    （見本院二卷第123 頁），另關於被告所提附表編號22至31
    所示繳款存根聯，其借款帳號為0000000000000 號，借款人
    為乙○○，借款時間89年12月14日、借款金額1,550,000 元
    ，並由被告擔任保證人，借款本息皆按月以現金繳納等情，
    亦有合作金庫89年12月14日借據、合作金庫鳳山分行97年7
    月7 日合金鳳放0970003415號函文暨所附合作金庫借戶全部
    資料查詢單、放款帳務序時紀錄明細表在卷可參（見本院一
    卷第47頁、第123 頁至第126 頁），均可堪認定，是附表所
    示乙○○向合作金庫借款之繳納本息情形，其借款之本金並
    非被告所稱之1,900,000 元。再者，被告抗辯有於84年至89
    年間為乙○○代墊如附表編號1 至21所示借款本息金額258,
    126 元，並自90年1 月至96年底止，每逢單月（偶爾延至雙
    月之月初）代墊借款之本息約17,200元，此期間代墊金額約
    計722,400 元，合計為乙○○代墊向合作金庫鳳山分行借款
    本息達980,526 元等語，並提出附表所示繳款存根聯為證（
    見本院一卷第249 頁至第259 頁）。就此，原告並不爭執附
    表所示乙○○向合作金庫鳳山分行借款之本息共計444,984
    元均係由被告繳納，且有被告提出之繳款存根聯為證，此部
    事實可堪認定。惟就被告抗辯除附表所示金額外，自90年1
    月起至96年年底止，每逢單月均代乙○○繳納借款之本息約
    17,200元乙節，既經原告否認，而被告所提附表編號22至31
    所示繳款存根聯，並無法證明自90年起至96年止被告每逢單
    月確有為乙○○代墊借款本息乙事，是被告此部分抗辯，自
    不足採。原告另主張其向合作金庫鳳山分行借款實際貸得款
    項係由乙○○、張凱榮共同使用，是被告應先舉證證明係基
    於何種約定為乙○○代墊附表所示借款本息444,984 元等語
    。惟被告僅為附表編號1 至21所示借款之連帶保證人、附表
    編號22至31所示借款之保證人，並非借款人，為兩造所不爭
    之事實，原告主張借得款項係由乙○○與張凱榮共同使用，
    為被告所否認，原告就此並未舉證以實其說，自難採信。而
    按，保證人受主債務人之委任而為保證者，對於主債務人即
    有受任人之權利，除依一般委任法則，保證人因受任保證而
    代償之數額，應由委任之主債務人償還外，並應償還自支出
    時起之利息，最高法院18年上字第1561號著有判例可資參照
    。次按，受任人因處理委任事務，支出之必要費用，委任人
    應償還之，並付自支出時起之利息，民法第546 條第1 項定
    有明文。被告既為附表所示借款之連帶保證人、保證人，且
    為乙○○繳納如附表所示借款本息，又被告於本院陳稱係原
    告要其繳納附表所示借款本息等語，原告亦不否認之（見本
    院卷二第123 頁），即堪認定被告係受主債務人乙○○之委
    任而為保證，並受任償還附表所示借款本息，依前揭判例意
    旨，被告抗辯基於委任之法律關係，原告應償還由其代為墊
    付之借款本息444,984 元，洵屬有據。又被告請求原告償還
    為乙○○代墊之借款本息之時效為15年，其所代墊之第1 筆
    借款本息係於84年2 月10日支出，可知被告償還代墊借款本
    息之請求權自99年2 月10日起始將陸續罹於時效，則被告於
    訴訟中就該等債權為抵銷之意思表示，即屬正當，原告主張
    其請求權已罹於時效，要不可採。
 4、另被告抗辯原告自87年10月起即擅自占用系爭土地出租予華
    菱汽車公司、順益汽車公司後所尚剩餘之土地約100 坪，興
    建房屋及占用空地作為其住居及庭院等使用，截至98年12月
    止共計受有相當於租金之利益2,606,250 元等語。惟原告否
    認有於出租剩餘之土地上擅自興建房屋及占用空地，並陳稱
    ：系爭土地上有住宅、舊廠房及修護廠房等3 部分建物，舊
    廠房係於61年所興建，為保存登記建物，編為高雄縣大寮鄉
    ○○○段845 建號，門牌號碼為高雄縣大寮鄉○○○路1 號
    ，登記所有權人為乙○○，住宅係由大同鐵工廠於68年興建
    ，為未保存登記建物，大同鐵工廠由乙○○、張凱榮共同經
    營，修護廠房於85年所建築，為未保存登記建物，屬乙○○
    與被告共有，住宅與舊廠房係同一房屋稅籍，納稅義務人為
    大同鐵工廠張政榮（為乙○○之原名），修護廠房則設立2
    房屋稅籍，納稅義務人分別為乙○○及被告，除上開3 部分
    建物外，乙○○及原告均無嗣後擅自擴建之行為，僅於4040
    -2地號土地徵收後，因修護廠房之辦公室及住宅之倉庫臨路
    部分造成視線阻礙，故除了將修護廠房之辦公室完全拆除外
    ，並將住宅倉庫及住宅部分做了斜切的拆除，並無被告所稱
    之擴建行為，況且，兩造本來同住於住宅，嗣後被告遷出，
    搬至修護廠房之2 樓居住，嗣後又他遷別處等語（見本院二
    卷第54頁、第64頁至第65頁），並提出住宅、舊廠房、修護
    廠房之現場平面圖（見本院二卷第66頁、第67頁）、住宅照
    片（見本院一卷第70頁至第71頁）、修護廠房2 樓照片（見
    本院一卷第72頁）、4040-2地號土地徵收前後之住宅照片（
    見本院二卷第66頁、第67頁）、住宅與舊廠房68年度、98年
    度房屋稅單（見本院二卷第40頁、第42頁）、修護廠房98年
    度稅單（分單繳納人乙○○，見本院二卷第41頁）、高雄縣
    大寮鄉○○○段845 建號建物登記謄本（見本院二卷第6 頁
    至第7 頁），核與其上揭所述相符。佐以被告自承：原告可
    以在系爭土地上建築建物之原因，是因當時大同鐵工廠就在
    系爭土地上面，當時原告及被告分別住在住宅及舊廠房之2
    樓，被告搬走後，原告還是只有住在住宅內，舊廠房是在張
    凱榮擴廠後才蓋的，登記到乙○○名下是因為當時大同鐵工
    廠由乙○○他們管理財務，當時因為兩造有共同居住在一起
    ，共同經營鐵工廠，所以沒有糾紛等語（見本院二卷第47頁
    、第123 頁），亦核與被告前揭所陳大致相符。據上事證交
    互參析，堪認系爭土地上之所存住宅、舊廠房、修護廠房等
    建物均係由系爭土地之實際所有權人乙○○、張凱榮同意興
    建，乙○○、張凱榮及兩造並曾共同使用上開3 建物作為居
    住或經營工廠使用，是乙○○及張凱榮就其各自占有供居住
    使用之系爭土地部分，顯有分管之協議，要無疑義。被告雖
    抗辯其曾與原告共同居住於宅，於其自住宅遷出後，原告占
    用原供其居住使用之住宅部分即屬無權占有，惟原告主張被
    告係自行遷出住宅，而先搬至舊廠房之2 樓居住，為被告所
    不否認，原告既無積極妨害被告使用住宅之舉動，則嗣後由
    乙○○及原告單獨使用住宅，被告使用舊廠房之2 樓，亦堪
    認定渠等間已有變更居住位置而變更原先就系爭土地分管範
    圍之協議，原告單獨使用住宅迄今，自無無權占用系爭土地
    可言。再者，被告雖提出住宅之照片4 張（見本院一卷第
    285 頁至第286 頁），據以抗辯原告有將住宅向左擴建之行
    為（見本院二卷第54頁），惟經本院將被告所提照片比對本
    院至現場履勘之照片（見本院二卷第56頁至第59頁）及原告
    所提出前揭4040-2地號土地徵收前後之住宅照片（見本院二
    卷第66頁、第67頁），並無發現住宅有擴建之情形，被告此
    部分抗辯，顯不足採。此外，被告並未提出其他足資證明原
    告有占有使用系爭土地超過分管協議範圍之證據，以供本院
    審酌。據上所述，被告抗辯原告有自87年10月起擅自無權占
    用系爭土地達100 坪，受有相當租金之不當得利2,606,250
    元等語，難信為真。
五、綜上所述，乙○○就系爭土地分割出來之4040-2地號土地有
    2 分之1 所有權，乙○○並將4040-2地號土地信託登記於被
    告名下，4040-2地號土地既經徵收，乙○○與被告間信託登
    記契約之法律關係即已消滅，原告自得請求被告給付4040-2
    地號土地徵收補償費之半數即4,697,427 元，惟被告得就其
    為乙○○代墊如附表所示借款本息444,984 元行使抵銷權，
    自應予以扣除，原告本件得請求被告給付之金額僅為4,252,
    44 3元。從而，原告依據信託登記之法律關係，請求被告給
    付4,252,443 元，及自起訴狀繕本送達翌日即97年2 月16日
    起至清償日止，按年息百分之5 計算之利息，為有理由，應
    予准許；逾此範圍之請求，則無理由，應予駁回。
六、另兩造均陳明願供擔保聲請宣告假執行或免為假執行，就原
    告勝訴部分，經核均無不合，爰分別酌定相當擔保金額併准
    許之；至原告敗訴部分，其假執行之聲請，已失所附麗，應
    予駁回。
七、本件事證已臻明確，兩造其餘攻擊防禦方法及所提之證據，
    經審酌與本院前揭判斷不生影響，爰不一一論述，併此敘明
    。
八、據上結論，本件原告之訴為一部有理由，一部無理由，依民
    事訴訟法第79條、第85條第2 項、第390 條第2 項、第392
    條第2 項，判決如主文。
中    華    民    國    99    年    2     月    4     日
                  民事第六庭  審判長法  官  楊國祥
                                    法  官  李怡諄
                                    法  官  林書慧
正本係照原本作成。
如不服本判決，應於送達後20日內，向本院提出上訴狀並表明上
訴理由，如於本判決宣示後送達前提起上訴者，應於判決送達後
10日內補提上訴理由書（須附繕本）。
中    華    民    國    99    年    2     月    4     日
                                書記官  史華齡
附表：
┌──┬──────┬─────┬───────┬────────┐
│編號│    時間    │   金額   │   借款編號   │繳款存根聯      │
├──┼──────┼─────┼───────┼────────┤
│ 1  │84年2 月10日│13,400元  │0000000000000 │本院一卷第249頁 │
├──┼──────┼─────┼───────┼────────┤
│ 2  │84年4 月11日│13,400元  │同上          │本院一卷第249頁 │
├──┼──────┼─────┼───────┼────────┤
│ 3  │84年8 月16日│13,191元  │同上          │本院一卷第249頁 │
├──┼──────┼─────┼───────┼────────┤
│ 4  │84年10月9 日│12,933元  │同上          │本院一卷第250頁 │
├──┼──────┼─────┼───────┼────────┤
│ 5  │84年12月16日│12,933元  │同上          │本院一卷第250頁 │
├──┼──────┼─────┼───────┼────────┤
│ 6  │85年2 月16日│12,933元  │同上          │本院一卷第250頁 │
├──┼──────┼─────┼───────┼────────┤
│ 7  │85年5 月2 日│13,316元  │同上          │本院一卷第251頁 │
├──┼──────┼─────┼───────┼────────┤
│ 8  │85年8 月16日│12,619元  │同上          │本院一卷第251頁 │
├──┼──────┼─────┼───────┼────────┤
│ 9  │85年10月22日│12,464元  │同上          │本院一卷第251頁 │
├──┼──────┼─────┼───────┼────────┤
│ 10 │85年12月12日│12,400元  │同上          │本院一卷第252頁 │
├──┼──────┼─────┼───────┼────────┤
│ 11 │86年2 月22日│12,400元  │同上          │本院一卷第252頁 │
├──┼──────┼─────┼───────┼────────┤
│ 12 │86年4 月16日│12,400元  │同上          │本院一卷第252頁 │
├──┼──────┼─────┼───────┼────────┤
│ 13 │86年6 月10日│12,382元  │同上          │本院一卷第253頁 │
├──┼──────┼─────┼───────┼────────┤
│ 14 │86年11月13日│13,398元  │同上          │本院一卷第253頁 │
├──┼──────┼─────┼───────┼────────┤
│ 15 │86年12月19日│12,633元  │同上          │本院一卷第253頁 │
├──┼──────┼─────┼───────┼────────┤
│ 16 │87年2 月25日│13,263元  │同上          │本院一卷第254頁 │
├──┼──────┼─────┼───────┼────────┤
│ 17 │87年4 月24日│13,267元  │同上          │本院一卷第254頁 │
├──┼──────┼─────┼───────┼────────┤
│ 18 │87年6 月4 日│13,267元  │同上          │本院一卷第254頁 │
├──┼──────┼─────┼───────┼────────┤
│ 19 │87年8 月31日│13,258元  │同上          │本院一卷第255頁 │
├──┼──────┼─────┼───────┼────────┤
│ 20 │88年1 月6 日│12,607元  │同上          │本院一卷第255頁 │
├──┼──────┼─────┼───────┼────────┤
│ 21 │88年9 月14日│13,062元  │同上          │本院一卷第255頁 │
├──┼──────┼─────┼───────┼────────┤
│ 22 │91年5 月14日│18,800元  │0000000000000 │本院一卷第256頁 │
├──┼──────┼─────┼───────┼────────┤
│ 23 │93年7 月16日│16,910元  │同上          │本院一卷第256頁 │
├──┼──────┼─────┼───────┼────────┤
│ 24 │95年1 月10日│17,070元  │同上          │本院一卷第256頁 │
├──┼──────┼─────┼───────┼────────┤
│ 25 │95年3 月14日│17,110元  │同上          │本院一卷第257頁 │
├──┼──────┼─────┼───────┼────────┤
│ 26 │95年9 月14日│17,170元  │同上          │本院一卷第257頁 │
├──┼──────┼─────┼───────┼────────┤
│ 27 │96年1 月12日│17,200元  │同上          │本院一卷第257頁 │
├──┼──────┼─────┼───────┼────────┤
│ 28 │96年5 月15日│17,230元  │同上          │本院一卷第258頁 │
├──┼──────┼─────┼───────┼────────┤
│ 29 │96年7 月10日│17,230元  │同上          │本院一卷第258頁 │
├──┼──────┼─────┼───────┼────────┤
│ 30 │96年10月1 日│17,448元  │同上          │本院一卷第258頁 │
├──┼──────┼─────┼───────┼────────┤
│ 31 │96年11月22日│17,290元  │同上          │本院一卷第259頁 │
├──┼──────┼─────┼───────┼────────┤
│合計│            │444,984元 │              │                │
└──┴──────┴─────┴───────┴────────┘

司法院資訊處製作；財團法人民間司法改革基金會備份。
